【裁判字號】    97,台上,512
【裁判日期】    970131
【裁判案由】    違反毒品危害防制條例
【裁判全文】
最高法院刑事判決              九十七年度台上字第五一二號
上  訴  人  甲○○
選任辯護人  舒建中律師
上  訴  人  乙○○
選任辯護人  曾肇昌律師
上列上訴人等因違反毒品危害防制條例案件，不服台灣高等法院
中華民國九十六年十一月二十一日第二審判決（九十六年度上訴
字第三九一○號，起訴案號：台灣桃園地方法院檢察署九十五年
度偵字第六五三、六五四、一七七三號），提起上訴，本院判決
如下：
    主  文
原判決撤銷，發回台灣高等法院。
    理  由
本件原判決認定上訴人甲○○（綽號「仔仔」）曾因施用毒品案
件，經法院判處有期徒刑六月確定，於民國九十三年十二月十六
日易科罰金執行完畢，詎仍不知悛悔，竟以其所持用之0000
000000號行動電話或其他公用電話，作為毒品交易之聯絡
工具，或單獨，或與上訴人乙○○（綽號「小黑」），或與不詳
成年女子共同基於意圖營利販賣第一級毒品海洛因及第二級毒品
甲基安非他命之概括犯意聯絡，先後於（一）九十四年七月間某
日、同年八月間某日、同年九月間某日及同年十月間某日，以上
開行動電話與許子健談妥同時購買海洛因及甲基安非他命之事宜
，其中九十四年七月間某日及同年八月間某日之交易，係由上訴
人二人一同前往許子健台北市○○○路與峨嵋街口之某租屋處交
付海洛因及甲基安非他命予許子健，其中九十四年九月間某日及
同年十月間某日之交易，則係許子健前往桃園縣桃園市假日飯店
附近之路旁，由乙○○駕車前往約定地點交付海洛因及甲基安非
他命予許子健，而許子健所購買海洛因之金額分別為新台幣（下
同）二千元、三千元、四千元、五千元各一次，所購買甲基安非
他命之金額亦為二千元、三千元、四千元、五千元各一次。（二
）自九十四年七月間某日起至九十五年三月間某日止，以電話聯
絡之方式與梅錦繡洽談毒品交易事宜，其中第一次係甲○○委由
不詳成年女子，在桃園縣中壢市○○○街十一之一號二樓梅錦繡
住處交付甲基安非他命半兩予梅錦繡，第二次係甲○○親自將甲
基安非他命半兩帶至梅錦繡住處交付予梅錦繡，第三次及第四次
則由甲○○委請上開不詳成年女子在桃園縣南崁麥當勞速食店將
甲基安非他命各半兩交予梅錦繡，第五次雙方係相約在桃園縣桃
園市○○路新光三越百貨公司附近之便利商店碰面，由甲○○駕
車搭載與之有販賣第二級毒品犯意聯絡之乙○○至約定地點，由
乙○○下車交付甲基安非他命三公克予梅錦繡，第六次係於九十
五年三月二十六日，由甲○○將甲基安非他命五公克帶至梅錦繡
住處交予梅錦繡，而連續販賣第二級毒品甲基非他命予梅錦繡六
次，又上開六次交易之金額分別為一萬五千元、一萬五千元、一
萬四千元、一萬三千元、九千元、一萬三千元（以最有利於甲○
○、乙○○之方式計算）。嗣於九十四年十月七日經警搜索，在
原判決附表編號四所示之手提袋及編號五所示之置物盒內，扣得
如原判決附表編號一、二所示之毒品等情。因認第一審判決經比
較刑法新舊規定後，依想像競合犯從一重均論處上訴人二人共同
連續販賣第一級毒品罪刑（甲○○累犯，均處無期徒刑），為無
不合，予以維持，駁回上訴人二人在第二審之上訴。固非無見。
惟查：(一)、共同正犯犯罪所得之財物為現金時，因共同正犯應就
全部犯罪結果負其責任，而合併計算犯罪所得，且於全部或一部
不能沒收時以其財產抵償之，但為避免執行時發生重複沒收、抵
償之情形，故各共同正犯之間係採「連帶沒收主義」，於裁判時
應諭知被告共同犯罪所得之財物應與其他共同正犯「連帶沒收之
」。第一審判決事實認定，甲○○與乙○○有共同連續販賣第一
級毒品海洛因及第二級毒品甲基安非他命予許子健，所得各共一
萬四千元之犯行，甲○○與乙○○共同販賣第二級毒品甲基安非
他命予梅錦繡三公克，所得九千元（見第一審判決第二頁第二十
二至二十四行，第三頁第三至六行）。倘若無訛，自應於主文內
就上開共同連續販賣第一級毒品及第二級毒品所得共二萬八千元
及另共同販賣第二級毒品所得九千元部分，諭知連帶沒收，始為
適法。乃第一審判決主文係以單獨沒收方式宣告，並未為「連帶
沒收」之諭知（見第一審判決第一頁），自有未合。又褫奪公權
為從刑之一種，依主從不可分原則，應附隨於主刑而同時宣告之
，第一審判決主文諭知「甲○○共同連續販賣第一級毒品，累犯
，處無期徒刑，『褫奪公權終身』，併科罰金新台幣壹佰萬元，
罰金如易服勞役，以罰金總額與陸個月之日數比例折算之」，在
主刑「無期徒刑」與「併科罰金新台幣壹佰萬元，罰金如易服勞
役，以罰金總額與陸個月之日數比例折算之」之間，夾雜從刑「
褫奪公權」之宣告，亦有違主從不可分之原則，原審均未予糾正
，予以維持，同有違誤。(二)、犯施用第一、二級毒品罪，供出毒
品來源因而破獲者，得減輕其刑，毒品危害防制條例第十七條定
有明文；則施用毒品之人，如供出毒品之來源因而破獲者，既得
獲邀減輕其刑之寬典，為擔保其所為陳述之真實性，自應有足以
令人確信其陳述為真實之補強證據，始能資為販賣或轉讓毒品等
犯行論罪之依據。本件上訴人二人始終否認有非法售賣第一級毒
品海洛因及第二級毒品甲基安非他命予許子健及販賣第二級毒品
甲基安非他命予梅錦繡之情事。原判決就上訴人二人上開犯行部
分，係分別以許子健及梅錦繡所供：其等施用之毒品係向甲○○
購買及向乙○○購買，資為認定上訴人二人犯罪之證據。而依原
判決所認定，許子健及梅錦繡均係為施用而分別向甲○○、乙○
○購買第一級毒品海洛因、第二級毒品甲基安非他命。如果無訛
，為擔保其二人所供甲○○、乙○○售賣海洛因、甲基安非他命
供其等施用一節之真實性，依上開說明，自應有足以令人確信其
陳述事實為真實之補強證據，方始適法。乃原判決未調查其他必
要之證據，以查明許子健及梅錦繡上開不利上訴人二人之供述是
否與事實相符，遽予論處上訴人二人該部分罪刑，其採證難認適
法。(三)、意圖販賣而持有毒品罪，係以行為人原無販賣營利之意
圖，於購入或因其他原因取得毒品後，始另行起意販賣營利者而
言。原判決事實欄記載「甲○○……或單獨，或與乙○○，或與
不詳成年女子共同基於意圖營利販賣第一級毒品海洛因及第二級
毒品甲基安非他命之概括犯意聯絡，先後連續售賣第一級毒品海
洛因及第二級毒品甲基安非他命與許子健各四次」等情（見原判
決第二頁第二行至第二十四行）。如果無訛，似認甲○○原即基
於販賣營利之犯意而販入並售賣，並非原無販賣營利之意圖，於
購入取得毒品後，始另行起意販賣營利。但其理由欄卻又記載「
若謂渠等無『販賣之意圖而持有』上開為數甚多之毒品，自與常
情相違」」等語（見原判決第八頁第五行）。其事實之記載與理
由之說明不相一致，自屬理由矛盾之違失。以上，或為上訴意旨
所指摘，或係本院得依職權調查之事項，應認原判決有發回更審
之原因。上訴人二人行為後，刑法第三十三條第五款已於九十四
年二月二日修正公布，並自九十五年七月一日施行，原判決未就
併科罰金部分予以比較適用；另查扣之毒品外包裝塑膠袋，如原
判決附表編號一、二所示，分別重一八‧八五公克及二○‧七公
克，係供犯罪所用之物，既能與毒品析離秤重，自應依毒品危害
防制條例第十九條第一項之規定宣告沒收，第一審判決未就該等
扣案物品宣告沒收之，亦有未合。原審未予糾正，同有違誤。於
更審時，宜注意及之。
據上論結，應依刑事訴訟法第三百九十七條、第四百零一條，判
決如主文。
中    華    民    國  九十七  年    一    月  三十一  日
                      最高法院刑事第六庭
                          審判長法官  張  淳  淙
                                法官  劉  介  民
                                法官  張  春  福
                                法官  蔡  彩  貞
                                法官  林  俊  益
      本件正本證明與原本無異
                                      書  記  官
中    華    民    國  九十七  年    二    月    四    日
                                                      V


司法院資訊處製作；財團法人民間司法改革基金會備份。
